【裁判字號】    99,訴,111
【裁判日期】    990617
【裁判案由】    違反稅捐稽徵法等
【裁判全文】
臺灣花蓮地方法院刑事判決               99年度訴字第111號
公  訴  人  臺灣花蓮地方法院檢察署檢察官
被      告  甲○○
選任辯護人  張秉正律師
上列被告因違反稅捐稽徵法等案件，經檢察官提起公訴（98年度
偵字第2895號、99年度偵字第652號），本院判決如下：
    主  文
甲○○共同犯商業會計法第七十一條第一款之填製不實罪，處有
期徒刑陸月，如易科罰金，以銀元佰元即新臺幣玖佰元折算壹
日，減為有期徒刑參月，如易科罰金，以銀元佰元即新臺幣玖
佰元折算壹日。
其餘被訴偽證罪部分無罪。
    事  實
一、甲○○於民國92年間為址設花蓮縣吉安鄉○○路91巷20號之
    瓏偉營造有限公司（下稱瓏偉公司）實際負責人，並以製作
    薪資請領清冊及經手瓏偉公司92年度營利事業所得稅之申報
    為其附隨業務，亦為商業會計法規定之經辦會計人員。詎甲
    ○○為幫助納稅義務人瓏偉公司逃漏稅捐，竟與乙○○（由
    本院另行審結）基於幫助逃漏稅捐及偽造不實會計憑證之犯
    意聯絡，明知乙○○並未在瓏偉公司工作及領有薪資，於92
    年間某日，提供新臺幣（下同）7500元之代價給乙○○，由
    乙○○提供身分證證件給甲○○製作不實之「瓏偉營造有限
    公司民國92年度臨時工工資表」（下稱臨時工工資表）後，
    由乙○○在該臨時工工資表上簽名及蓋印，用以表示乙○○
    自92年1月至12月間，在瓏偉公司工作並支領薪資總額25 萬
    元之業務上文書，並委請不知情之會計人員王馥華將上開不
    實薪資列為瓏偉公司92年度薪資費用成本，據以填製瓏偉公
    司92年度營利事業所得稅結算申報書，再持前開申報書、臨
    時工工資表向財政部臺灣省北區國稅局花蓮縣分局行使，以
    此不正當之方法虛列薪資支出25萬元，用以幫助瓏偉公司逃
    漏營利事業所得稅，致生損害於稅捐稽徵機關對於稅捐核課
    之正確性。嗣因乙○○接獲財政部臺灣省北區國稅局花蓮縣
    分局通知補繳綜合所得稅提出告發後，始偵悉上情。
二、案經乙○○告發臺灣花蓮地方法院檢察署檢察官偵查起訴。
    理  由
壹、有罪部分：
一、按被告以外之人於審判外之言詞或書面陳述，除法律有規定
    者外，不得作為證據。又被告以外之人於審判外之陳述，經
    當事人於審判程序同意作為證據，法院審酌該言詞陳述或書
    面陳述作成時之情況，認為適當者，亦得為證據。當事人、
    代理人或辯護人於法院調查證據時，知有第159條第1項不得
    為證據之情形，而未於言詞辯論終結前聲明異議者，視為有
    前項之同意，刑事訴訟法第159條第1項、第159條之5分別定
    有明文。經查，被告甲○○及其辯護人對於告發人即同案被
    告乙○○及證人陳志龍於偵訊時證述之證據能力均表示沒有
    意見，且迄於本案言詞辯論終結前亦未聲明異議，本院審酌
    其等之證述並無證明力明顯過低之瑕疵，參諸上開規定，前
    揭偵訊時之證述均具有證據能力。又本案認定事實所引用本
    案卷證所有之文書證據，檢察官、被告及辯護人並未主張排
    除前開書證之證據能力，且迄於本院言詞辯論終結前均未表
    示異議，本院審酌前開書證並無刑事訴訟法第159條之4規定
    顯有不可信之情況與不得作為證據之情形，是本案認定事實
    所引用本案卷證所有之文書證據，亦均認為有證據能力，合
    先敘明。
二、上揭事實，業據被告於偵訊及本院準備程序、審理時均坦承
    不諱，核與告發人即同案被告乙○○及證人陳志龍分別於偵
    訊及本院審理時之證述大致相符，並有瓏偉公司92年度營利
    事業所得稅結算申報書、臨時工工資表、切結書及經濟部中
    部辦公室 96年10月9日檢附瓏偉公司設立及歷次變更登記資
    料等影本附卷可稽，是被告之自白與事實相符，應堪採信，
    本案事證明確，被告犯行堪以認定，應予依法論科。
三、查被告行為後，刑法部分條文於94年2月2日修正公布，並自
    95年7月1日施行，而修正後刑法第2條第1項規定：「行為後
    法律有變更者，適用行為時之法律。但行為後之法律有利於
    行為人者，適用最有利於行為人之法律。」係規範行為後法
    律變更所生新舊法律比較適用之準據法，於新法施行後，應
    適用修正後刑法第2條第1項之規定，為「從舊從輕」之比較
    。且於比較時應就罪刑有關之共犯、未遂犯、想像競合犯、
    牽連犯、連續犯、結合犯，以及累犯加重、自首減輕暨其他
    法定加減（如身分加減）與加減例等一切規定，綜其全部罪
    刑之結果而為比較，且就比較之結果，須為整體之適用，不
    能割裂分別適用各該有利於行為人之法律，此即法律變更之
    比較適用所應遵守之「罪刑綜合比較原則」及「擇用整體性
    原則」（最高法院24年上字第4634號判例、27年上字第2615
    號判例、最高法院 95年度第8次刑事庭會議決議意旨參照）
    ，茲就本件新舊法比較結果說明如下：
（一）被告行為後，刑法第28條關於「共同實施犯罪」之規定已
      修正為「共同實行犯罪」，修正前之規定並無不利於被告
      ，比較新舊法之結果，應適用修正前刑法第28條之規定。
（二）刑法第55條後段關於牽連犯之規定業經刪除，此刪除雖非
      犯罪構成要件之變更，但顯已影響行為人刑罰之法律效果
      ，自屬法律有變更，比較新、舊法結果，仍應適用較有利
      於被告行為時法律即舊法論以牽連犯。
（三）被告於犯罪時之刑法第 41條第1項前段規定：「犯最重本
      刑為5年以下有期徒刑以下之刑之罪，而受6個月以下有期
      徒刑或拘役之宣告，因身體、教育、職業、家庭之關係或
      其他正當事由，執行顯有困難者，得以1元以上3元以下折
      算1 日，易科罰金」，又被告行為時之易科罰金折算標準
      ，依廢止前罰金罰鍰提高標準條例第 2條前段規定，就其
      原定數額提高為100倍折算1日，則本件被告行為時之易科
      罰金折算標準，應以銀元300元折算1日，經折算為新臺幣
      後，應以新臺幣900元折算為1日。惟95年7月1日修正公布
      施行之刑法第41條第1項前段則規定：「犯最重本刑為5年
      以下有期徒刑以下之刑之罪，而受6 個月以下有期徒刑或
      拘役之宣告者，得以新臺幣 1,000元、2,000元或3,000元
      折算1 日，易科罰金。」比較修正前後之易科罰金折算標
      準，以95年7月1日修正公布施行前之規定，較有利於被告
      ，自應適用修正前刑法第 41條第1項前段規定，定其易科
      罰金折算標準。
四、按商業會計法之商業會計憑證，分為原始憑證及記帳憑證，
    所謂原始憑證，係指證明事項之經過，而為造具記帳憑證所
    根據之憑證，而記帳憑證則係指證明處理會計事項人員之責
    任而為記帳所根據之憑證而言，此觀諸商業會計法第15條之
    規定自明；復按薪資支出之原始憑證，為收據或簽收之名冊
    ，營利事業所得稅查核準則第71條第11款亦有規定。觀諸卷
    附之臨時工工資表上除記載薪資內容外，並經乙○○簽名及
    蓋印，係屬薪資印領清冊性質，可見該臨時工工資表係屬商
    業會計法所規定之商業會計憑證。又被告行為後，商業會計
    法第71條於95年5月24 日修正公布，並自公布日施行，修正
    前規定之法定刑為「5 年以下有期徒刑、拘役或科或併科新
    臺幣15 萬元以下罰金」，修正後為「5年以下有期徒刑、拘
    役或科或併科新臺幣60萬元以下罰金」（即罰金刑部分提高
    ），經比較結果，自應適用修正前之規定對被告較為有利。
    是被告為商業會計法規定之經辦會計人員，被告將填製不實
    之薪資支出交給不知情之會計人員王馥華後，由王馥華將上
    開不實薪資列為瓏偉公司92年度薪資費用成本，據以填製瓏
    偉公司92年度營利事業所得稅結算申報書向財政部臺灣省北
    區國稅局花蓮縣分局行使，幫助瓏偉公司逃漏稅捐之所為，
    係犯修正前商業會計法第 71條第1款以明知不實之事項而填
    製會計憑證罪及稅捐稽徵法第43條之幫助犯同法第41條之納
    稅義務人以詐術或其他不正當方法逃漏稅捐罪，其所犯以明
    知不實之事項而填製會計憑證罪及幫助以不正當方法逃漏稅
    捐罪2 罪之間，有方法、目的之牽連關係，為牽連犯，應依
    修正前刑法第55條後段之規定，從較重的以明知不實之事項
    而填製會計憑證罪論處。又被告利用不知情之會計人員王馥
    華實施上述犯罪，係屬間接正犯。被告與不具商業會計法身
    分之同案被告乙○○，就上開犯行有犯意聯絡與行為分擔，
    為共同正犯。至公訴人認被告所犯係刑法第216條、第215條
    行使業務登載不實文書罪及稅捐稽徵法第41條罪嫌，然商業
    會計法第71條第1 款以明知不實之事項而填製會計憑證罪，
    原即含有業務上登載不實之本質，與刑法第 215條之從事業
    務之人明知為不實之事項而登載於業務上文書罪，皆規範處
    罰登載不實之行為，屬法規競合，且前者為後者之特別規定
    ，依特別法優於普通法之原則，自應優先適用商業會計法第
    71條第1 款處斷，其持該不實憑證申報稅捐，亦應不再論以
    刑法第216條、第215條之行使業務上登載不實文書罪（最高
    法院79年度臺上字第4964號、92年臺上字第6171號判決參照
    ），另瓏偉公司係納稅義務人，且當時瓏偉公司之名義負責
    人為陳志龍並非被告，稅捐稽徵法第41條之處罰對象為納稅
    義務人，同法第47條則將納稅義務人為公司之責任，基於刑
    事政策之考慮，於其應處徒刑範圍，轉嫁於公司負責人，故
    於此種情形而受罰之公司負責人，乃屬代罰之性質，公司負
    責人本身並非逃漏稅捐之納稅義務人，亦即非犯罪之主體，
    故被告上開所為自不構成稅捐稽徵法第41條之罪，公訴人上
    開所認容有誤會，其所認之事實及其所引用之法條，尚有未
    洽，然因二者基本社會事實相同，僅係法律評價有異，本院
    自應予以審理，並就此部分變更起訴法條為修正前商業會計
    法第71條第1款及稅捐稽徵法第43條第1項，併此敘明。爰審
    酌被告前違反票據法之犯罪前科（不構成累犯），有臺灣高
    等法院被告前案紀錄表1 份在卷可按，被告經營公司，不思
    按規定繳納稅捐，竟意圖逃漏稅捐，而填製不實之薪資支出
    ，足生損害於稅捐機關對稅捐核課之正確性之犯罪之動機、
    目的、手段，所為實有可議，暨其犯後坦承全部犯行，頗具
    悔意等一切情狀，量處如主文所示之刑及諭知易科罰金之折
    算標準。
五、又中華民國九十六年罪犯減刑條例業於 96年6月15日經立法
    院三讀通過，並自96年7月16 日施行，而被告上開犯罪行為
    之時間係在96年4月24 日以前，所犯合於中華民國九十六年
    罪犯減刑條例第 2條第1項第3款之規定，應減其宣告刑二分
    之一，並諭知減刑後之易科罰金折算標準，以示懲儆。
貳、無罪部分：
一、公訴意旨另以：被告甲○○於92年間為瓏偉公司之實際負責
    人，陳志龍（業經檢察官為不起訴處分確定）僅為名義負責
    人，被告明知陳志龍並不知情乙○○於 92年1月至同年12月
    間，在瓏偉公司並未實際任職及支領薪資及乙○○與其基於
    共同犯意聯絡虛偽登載薪資藉以逃漏稅捐之事實，竟於96年
    10月16日在臺灣花蓮地方法院檢察署作證時，於具結後虛偽
    陳述證稱：「我有告訴陳志龍人頭稅的事，陳志龍叫我去做
    就好」，因認被告另涉犯刑法第168條之偽證罪嫌等語。
二、按犯罪事實應依證據認定之，無證據不得認定犯罪事實；不
    能證明被告犯罪者，應諭知無罪之判決，刑事訴訟法第 154
    條第2項、第301條第1項分別定有明文。次按刑法第168條之
    偽證罪，係以證人於執行審判職務之公署審判時或於檢察官
    偵查時，於案情有重要關係之事項，供前或供後具結，而為
    虛偽之陳述為構成要件；所謂「具結」，自應以具合法具結
    之效力者，始能令其負上開罪責。又按刑事訴訟法第 181條
    規定：「證人恐因陳述致自己或與其有前條第1 項關係之人
    （現為或曾為證人之配偶、直系血親、三親等內之旁系血親
    、二親等內之姻親、或家長、家屬者，與證人定有婚約者，
    現為或曾為證人之法定代理人或現由或曾由證人為其法定代
    理人者）受刑事追訴或處罰者，得拒絕證言。」旨在免除證
    人陷於抉擇控訴自己或與其有一定身分關係之人、或陳述不
    實而受偽證之處罰、或不陳述而受罰鍰處罰，甚而主觀上認
    為違反具結文將受偽證處罰之困境。又證人此項拒絕證言權
    ，與被告之緘默權，同屬不自證己罪之特權，為確保證人此
    項權利，刑事訴訟法第186條第2項規定：法官或檢察官有告
    知證人之義務。如法官或檢察官未踐行此項告知義務，而告
    以具結之義務及偽證之處罰並命朗讀結文後具結，將使證人
    陷於如前述之抉擇困境，無異剝奪證人此項拒絕證言權，強
    迫其作出讓自己入罪之陳述，違反不自證己罪之原則，自係
    侵犯證人此項權利。
三、公訴人認被告涉有上開偽證罪嫌，無非以被告之自白、證人
    陳志龍之證述等為據，被告雖於自白涉犯上開偽證罪嫌，然
    被告之辯護人以檢察官於訊問被告前，並未告知被告得拒絕
    作證，應不成立偽證罪等語，經查，臺灣花蓮地方法院檢察
    署檢察官因受理同案被告乙○○告發王添詮涉嫌違反稅捐稽
    徵法案件（96年度他字第736號）時，於 96年10月16日以證
    人身分傳喚被告到庭作證，而被告與王添詮係親姊弟關係，
    此有全戶戶籍資料查詢結果2 紙附卷可稽，檢察官訊問被告
    與王添詮之關係時，被告並已告知其與王添詮係姊弟關係，
    則依刑事訴訟法第186條第2項之規定，檢察官即有告知被告
    得拒絕作證此項權利之義務，然依前開案件之訊問筆錄記載
    （見96年度他字第 736號卷第38頁至第41頁），被告於具結
    前，檢察官並未踐行刑事訴訟法第186條第2項之告知義務，
    即對被告告以具結據實陳述之效力及偽證之處罰並命朗讀結
    文後具結，參照前揭說明，自不生具結之效力。被告於該次
    訊問中所為之證言，不論其證述之內容如何，依公訴人所舉
    之證據，被告既未經檢察官告知得拒絕證言，而剝奪其拒絕
    證言權，其所為即與刑法偽證罪之構成要件有間。此外，復
    無其他積極證據證明被告有何公訴人所指之偽證犯行，不能
    證明被告犯罪，此部分自應為被告無罪之諭知。
參、至同案被告乙○○俟其到案後另行審結，附此敘明。
據上論斷，依刑事訴訟法第299條第1項前段、第300條、第301條
第1項，刑法第 2條第1項前段、第11條前段，修正前刑法第28條
、第55條後段、第41條第1項前段，修正前商業會計法第71條第1
款，稅捐稽徵法第43條第1項，廢止前罰金罰鍰提高標準條例第2
條，中華民國九十六年罪犯減刑條例第2條第1項第3款、第7條、
第9條，判決如主文。
本案經檢察官吳宇青到庭執行職務。
中    華    民    國    99    年    6     月    17    日
                  刑事第三庭    審判長 李世華
                                法  官 湯國杰
                                法  官 許乃文
以上正本證明與原本無異。
如不服本判決應於收受送達後10日內向本院提出上訴書狀，並應
敘述具體理由。其未敘述上訴理由者，應於上訴期間屆滿後20日
內向本院補提理由書(均須按他造當事人之人數附繕本)「切勿逕
送上級法院」。告訴人或被害人如對於本判決不服者，應具備理
由請求檢察官上訴，其上訴期間之計算係以檢察官收受判決正本
之日期為準。
中    華    民    國    99    年    6     月    17    日
                                 書記官
附錄本案科刑論罪法條：
（95年5月24日）修正前商業會計法第71條
商業負責人、主辦及經辦會計人員或依法受託代他人處理會計事
務之人員有左列情事之一者，處五年以下有期徒刑、拘役或科或
併科新台幣十五萬元以下罰金：
  一  以明知為不實之事項，而填製會計憑證或記入帳冊者。
  二  故意使應保存之會計憑證、帳簿報表滅失毀損者。
  三  意圖不法之利益而偽造、變造會計憑證、帳簿報表內容或
  撕毀其頁數者。
  四  故意遺漏會計事項不為記錄，致使財務報表發生不實之結
  果者。
  五  其他利用不正當方法，致使會計事項或財務報表發生不實
  之結果者。
稅捐稽徵法第43條第1項：
教唆或幫助犯第四十一條或第四十二條之罪者，處三年以下有期
徒刑、拘役或科科新臺幣6萬元以下罰金。

司法院資訊處製作；財團法人民間司法改革基金會備份。
